【裁判字號】    89,上,266
【裁判日期】    900816
【裁判案由】    分割共有物
【裁判全文】
臺灣高等法院高雄分院民事判決  八十九年度上字第二六六號
      上  訴  人    庚○○
      上  訴  人    丙○○
      兼訴訟代理人  乙○○
      上  訴  人    辛○○
                    己○○
                    壬○○
      訴訟代理人    戊○○
      上  訴  人    丁○○
      被上訴人      甲○○
右當事人間分割共有物事件，上訴人對於中華民國八十八年四月二十九日臺灣高雄地
方法院八十七年訴字第七一八號第一審判決提起上訴，本院判決如左：
      主      文
原判決廢棄。
兩造共有坐落高雄縣橋頭鄉○○○段四八八地號、地目建、面積八九七平方公尺，其
分割方法為：如附圖所示編號Ｃ、Ｅ、Ｇ部分面積三八九平方公尺分歸壬○○、庚○
○、戊○○、辛○○、己○○按應有部分各五分之一比例維持共有；編號Ｆ部分面積
一七五平方公尺分歸丁○○所有；編號Ｈ部分面積九四平方公尺分歸乙○○所有；編
號Ｂ部分面積九十四平方公尺歸甲○○、丙○○按應有部分八○分之六三、八○分之
十七之比例維持共有；編號Ａ部分面積七十四平方公尺、編號Ｄ部分面積七十一平方
公尺分歸兩造按附表所示應有部分比例維持共有。
第一、二審訴訟費用由兩造按如附表所示應有部分之比例負擔。
      事實及理由
甲、程序部分：
一、本件為分割共有物之訴，其訴訟標的對共同訴訟之各人必須合一確定，故上訴人
    庚○○之上訴，依民事訴訟法第五十六條第一項第一款規定，其效力即於未提起
    上訴之共同訴訟人丙○○、乙○○、辛○○、戊○○、己○○、壬○○、丁○○
    ，爰並列為上訴人。
二、本件上訴人丙○○、乙○○經合法通知，未於言詞辯論期日到場，核無民事訴訟
    法第三百八十六條各款所列情形，爰依被上訴人之聲請，由其一造辯論而為判決
    。
乙、實體部分：
一、被上訴人起訴主張：坐落高雄縣橋頭鄉○○○段第四八八號建地，面積Ｏ、Ｏ八
    九七公頃（以下稱系爭土地），為兩造共有，應有部分為被上訴人六四○分之六
    三、上訴人庚○○、辛○○、戊○○、己○○、壬○○均各十分之一、乙○○八
    分之一、丙○○六四○分之十七、丁○○四分之一，兩造並無不分割之協議，又
    非因物之使用目的不能分割，因無法協議分割，為此訴請裁判分割等語。
二、上訴人庚○○、辛○○、戊○○、己○○、壬○○（以下稱庚○○等五人）均表
    示希望將附圖所示Ｂ、Ｃ、Ｅ部分分歸其五人依原有比例維持共有，並稱：(一)其
    等房屋才蓋二十年，若依原判決分割方案，須拆除其房屋將近三分之一，顯違公
    平及不符經濟效益，至如原判決附圖一Ａ部分鐵皮屋僅供堆放雜物可拆除。(二)被
    上訴人可與上訴人乙○○、丙○○等人合併建築以解決通路問題。(三)系爭土地下
    方之另四筆土地，面臨下方公路，均屬被上訴人之李氏家族所有，因此被上訴人
    與乙○○、丙○○等人可由其自有或家族所有之後方土地通至公路。(四)庚○○等
    五人之父陳老換早於民國四十五年間即買受二分之一所有權而在目前靠馬路位置
    興建房屋迄今，被上訴人之房屋則在後半部，共有人間應有由陳老換分管上半部
    、被上訴人及丙○○、乙○○、丁○○等人分管下半部之分管協議存在。(五)系爭
    土地如原判決附圖一Ｅ部分建物已拆除，希望道路留在東西側寬度三．六公尺，
    西側道路以原判決附圖一Ｄ建物之西側為基準，向西測量三．六公尺寬為道路。
    (六)依鈞院指示之分割方案，多增加十三平方公尺、丁○○減少十三平方公尺部分
    ，庚○○等五人已以新台幣（以下同）二十八萬四千元價購，並已給付完畢等語
    資為抗辯。
三、按各共有人，除因物之使用目的不能分割或契約訂有不分割之期限者外，得隨時
    請求分割共有物，民法第八百二十三條第一項定有明文。本件被上訴人主張系爭
    土地，為兩造所共有，各有如附表所示之應有部分，兩造間就共有土地並無不得
    分割之特約，亦無因其使用目的不能分割之情事，惟兩造就分割方法不能達成協
    議等情，為丙○○、乙○○、丁○○、戊○○、辛○○、庚○○、壬○○、己○
    ○所不爭執，並有土地登記簿謄本在卷足稽（見原審卷第七至十三頁），堪信真
    實。兩造既無不得分割之特約，共有土地亦無因其使用目的不能分割之情形，被
    上訴人訴請判決分割，核屬允當，自應准許。
四、次按，請求共有物之分割，應由法院依民法第八百二十四條命為適當之分配，不
    受當事人主張之拘束，法院則應參酌當事人之聲明、共有物之性質、經濟效用及
    全體共有人利益等公平決定之。經查：
  (一)本件部分共有人分別在共有土地上建築房屋使用，乙○○、丁○○之建物均為磚
    造平房各一棟（編號Ｇ、Ｆ；面積各為一０七及九五平方公尺），位置在共有土
    地下端；戊○○、辛○○、庚○○、壬○○、己○○之建物為二樓加強磚造及鐵
    皮房屋共四棟（編號Ａ、Ｂ、Ｃ、Ｄ；面積各為五十、一００、九一及九六平方
    公尺；如原判決附圖一Ｅ部分建物已拆除），位置在共有土地上端，其餘部分則
    為空地（面積四四八平方公尺，），業據兩造陳明在卷，並經原審及本院會同地
    政人員現場勘測屬實，製有勘驗筆錄及高雄縣岡山鎮地政事務所八十七年六月五
    日岡所二字第五九七一號函覆現況使用圖在卷可稽（見原審卷第五九至六三頁及
    本院卷第六八至七二頁）。
  (二)按分割之共有物，若共有人原已訂有分管之契約，並經劃定範圍，由各共有人分
    別占有予以使用者，法院為裁判之分割時，固宜顧及之，然不得因此據為決定分
    割方法之唯一標準（最高法院七十四年度台上字第二二三六號判決意旨參照）。
    本件庚○○等五人雖主張共有人間應有由庚○○等五人之父陳老換分管上半部、
    被上訴人及丙○○、乙○○、丁○○等人分管下半部之分管協議存在云云。惟為
    其他上訴人及被上訴人所否認，且被上訴人目前在系爭土地上並未佔有使用任何
    部分，足認庚○○等五人所稱分管契約並不能證明。縱認有分管契約之存在，然
    揆諸前開說明，本院決定分割方案並不以該分管契約為唯一之標準甚明。
  (三)庚○○等五人主張其等房屋（如原判決附圖一Ｂ、Ｃ、Ｄ）才蓋二十年，若依原
    判決分割方案，須拆除其房屋將近三分之一，顯違公平及不符經濟效益，至如原
    判決附圖一Ａ部分鐵皮屋（即附圖Ｂ部分）僅供堆放雜物，可行拆除，希望道路
    留在東西側寬度三．六公尺，西側道路以原判決附圖一Ｄ建物之西側為基準，向
    西測量三．六公尺寬為道路，所餘土地（如附圖所示Ｅ部分）分歸其五人所有；
    其五人多分之十三平方公尺，已以市價向丁○○購買等語。經查，原判決分割方
    案，須拆除其房屋將近三分之一，確實有違經濟原則，該分割方案自無足採。爰
    由本院依其所建議之方案，將道路設於系爭土地之東西側Ａ、Ｄ部分，以保留庚
    ○○等五人及丁○○、乙○○等人之房屋，如附圖所示，Ａ、Ｄ部分由全體共有
    人依原應有部分比例保持共有。
  (四)丁○○依附圖所示之分割方案所分得Ｆ部分（面積一七五平方公尺），該部分與
    其原有房屋坐落位置相符，其仍可保有原有房屋，毋庸拆除，且有三．六公尺寬
    之道路Ｄ可通高雄縣橋頭鄉○○路，至於該部分面積與其應有部分應分得之面積
    ，短少之十三平方公尺已由庚○○、辛○○、戊○○、己○○、壬○○等人出資
    購買，有庚○○等人提出之買賣契約為憑（見本院卷第一三九至一四二頁）（庚
    ○○等五人按其應有部分應分得面積為四四八．五平方公尺，如將附圖所示Ｂ、
    Ｃ、Ｅ三部分分歸其等五人，其等五人僅多分得十三平方公尺，前開地政事務所
    之土地複丈成果圖該部分記載多分得二十二平方公尺係屬錯誤，應予更正），復
    為丁○○所不爭執，應堪信實。職是，丁○○不再要求補償，並同意分得Ｆ部分
    。
  (五)乙○○依本院之分割方案其分得Ｈ部分（面積九四平方公尺），該部分與其原有
    房屋坐落位置相符，其原有房屋係屬磚造平房甚為老舊，面積為一○七平方公尺
    ，稍多於Ｈ部分之面積，但乙○○表示照其應有部分之面積分割縱須拆除部分房
    屋亦無妨，該部分尚無違反其經濟利益之可言。又其所分得土地前有三．六公尺
    寬Ｌ型之道路Ａ通往高雄縣橋頭鄉○○路，因此乙○○亦同意如附圖所示之分割
    方案。
  (六)如附圖所示Ｇ部分（面積九四平方公尺），僅有二公尺寬面臨通往高雄縣橋頭鄉
    ○○路之Ａ部分，顯然位置最為不利。又Ｇ部分之東南方相鄰之五一四之五號土
    地，其所有權人為李象，有庚○○所提出之土地登記簿謄本足憑（見本院卷第六
    二頁），縱李象與被上訴人有親戚關係，然庚○○並未證明被上訴人有通行該土
    地之權利，自不能僅因二者有親戚關係，即謂被上訴人可經由該土地與道路相通
    ；且Ｇ部分土地東方Ｈ部分已分歸乙○○所有，亦不得強使被上訴人與之維持共
    有以利通行，庚○○該部分抗辯皆無足採。反之，如附圖所示Ｂ部分面積與Ｇ部
    分之面積相同，且面臨高雄縣橋頭鄉○○路，庚○○主張二者價值相同，其上所
    蓋鐵皮屋僅供堆放雜物可拆除以利分割等語，則被上訴人與丙○○同意分得Ｂ部
    分按其原有應有部分比例維持共有，既能獲得較有利之出入位置，又無損於庚○
    ○等五人，應為適當之分割方案。
  (七)將如附圖所示Ｃ、Ｅ、Ｇ部分分歸庚○○等五人所有，其中Ｃ部分為其建物所在
    ，且直接面臨高雄縣橋頭鄉○○路，已獲得最大之經濟利益，至於其中Ｇ部分雖
    在系爭土地之南方，僅有二公尺寬面臨Ａ道路，位置較為不利，業如前述，但該
    部分與Ｃ部分相鄰可合併使用，本院考量系爭土地使用現況、兩造應有部分面積
    、現有建物及空地之關係位置等上情，認為以本院指示之分割方案，較能兼顧各
    共有人之利益，自較合理可採。
五、綜上所述，原審所為分割方法自有未洽，上訴意旨指稱原判決分割方法不當，求
    予廢棄改判，惟有理由，應由本院予以廢棄，並改判如主文第二項所示。
六、據上論結：本件上訴為有理由，依民事訴訟法第四百五十條、第八十一條第二款
    、第八十五條第一項但書，判決如主文。
中      華      民      國    九十      年      八      月    十六      日
                                      臺灣高等法院高雄分院民事第二庭
~B1審判長法官  高金枝
~B2法      官  黃清江
~B3法      官  陳真真
附表：原有共有比例
  共有人    應有部分
１壬○○    十分之一
２庚○○    十分之一
３戊○○    十分之一
４辛○○    十分之一
５己○○    十分之一
６丁○○    四分之一
７甲○○    六四○分之六三
８丙○○    六四○分之十七
９乙○○    八分之一
右為正本係照原本作成。
如對本判決上訴，須於判決送達後二十日內向本院提出上訴狀，未表明上訴理由者，
，應於上訴後二十日內向本院提出理由書（均須按他造當事人之人數附繕本）。上訴
時應提出委任律師或具有律師資格之人之委任狀，並依附註條文規定辦理。
中      華      民      國    九十      年      八      月    二十      日
~B法院書記官  鄭靜芳
附註：
民事訴訟法第四百六十六條之一：
對於第二審判決上訴，上訴人應委任律師為訴訟代理人，但上訴人或其法定代理人具
有律師資格者，不在此限。
上訴人之配偶、三親等內之血親、二親等內之姻親，或上訴人為法人、中央或地方機
關時，其所屬專任人員具有律師資格並經法院認為適當者，亦得為第三審訴訟代理人。
第一項但書及第二項情形，應於提起上訴或委任時釋明之。
                                                                        Ｄ


司法院資訊處製作；財團法人民間司法改革基金會備份。
